臺灣臺南地方法院民事判決
111年度家繼訴字第20號
原      告  甲○○  

被      告  乙○○ 
訴訟代理人  丙○○  
上列當事人間確認遺囑無效事件，本院於民國111年3月8日言詞
辯論終結，判決如下：
    主      文
原告之訴駁回。
訴訟費用由原告負擔。
    事實及理由
甲、程序部分：
一、按家事訴訟事件，除家事事件法別有規定者外，準用民事訴
    訟法之規定，此觀家事事件法第51條自明。又按訴狀送達後
    ，原告不得將原訴變更或追加他訴；但請求之基礎事實同一
    者，不在此限，民事訴訟法第255條第1項第2款定有明文。
    查原告主張被告以偽造之被繼承人丁○○自書遺囑，將被繼承
    人丁○○所留臺南市○區○○路000巷00弄0號房地（即臺南市○區
    ○○段000○0地號土地及同段754建號建物）之遺產繼承登記為
    自己一人所有，而向被告起訴請求返還上開不動產應有部分
    2分之1並請求塗銷該不動產之繼承登記，後原告具狀變更訴
    之聲明為確認遺囑無效及塗銷繼承登記，再具狀變更並追加
    訴之聲明為確認遺囑無效及請求分割遺產，除上開原告變更
    追加請求分割遺產之部分業經本院另以裁定駁回外，其餘原
    告所為訴之變更，核與首揭規定相符，應予准許。
二、再按確認法律關係之訴，非原告有即受確認判決之法律上利
    益者，不得提起之；確認證書真偽或為法律關係基礎事實存
    否之訴亦同；前項確認法律關係基礎事實存否之訴，以原告
    不能提起他訴訟者為限，民事訴訟法第247條第1項、第2項
    定有明文。又民事訴訟法第247條所謂即受確認判決之法律
    上利益，係指因法律關係之存否不明確，致原告在私法上之
    地位有受侵害之危險，而此項危險得以對於被告之確認判決
    除去之者而言。查本件兩造均為被繼承人丁○○之繼承人，對
    被繼承人丁○○所留之遺產均有繼承權，被告持被繼承人丁○○
    自書遺囑，將被繼承人丁○○所留臺南市○區○○段000○0地號土
    地及同段754建號建物等遺產繼承登記為自己一人所有，原
    告主張系爭遺囑係屬偽造而無效，既為被告所否認，則原告
    在法律上地位確有不安之狀態，該不安狀態得以確認判決將
    之除去，應認原告有即受確認判決之法律上利益，原告起訴
    請求確認系爭遺囑無效，核無不合，先予敘明。
乙、實體部分：
一、原告起訴主張略以：
（一）原告母親於民國100年間過世，遺有臺南市○區○○路000巷0
      0弄0號房地，被告於108年間以偽造的自書遺囑，全部繼
      承為自己一人所有。被告單憑一張自書遺囑，就繼承了價
      值新臺幣（下同）數百萬的房地，沒有經過公證審核，既
      不知是否為母親本人親筆所寫，亦不知書寫當時人是否清
      醒，或是有無受到脅迫，全程全無見證人錄音或是錄影。
      該遺囑有諸多不合常情與邏輯之處，內容更顯示出眾多錯
      誤與破綻。由重要事件、證物、時間表可以看出，該遺囑
      不論在情理法各個方面，皆有存在不合理性，也與實情相
      違背，應鑑定該自書遺囑真偽。
（二）自書遺囑應自書遺囑全文，記明年月日，並親自簽名，地
      方檢察署送交鑑定之文件，卻僅限於簽名，且年份還須接
      近該遺囑所立之年份，錯誤的認知，導致錯誤的結果，樣
      本不夠，無法確認該遺囑是否為本人所寫。被告對於該遺
      囑之事實負證明責任，但其所提的正本證據可供查對的文
      字16個也僅佔該遺囑全部文字的百分之15.8，結果無法判
      斷該遺囑是否為本人所寫。今原告提供不管是簽名、草字
      頭文字、眾多的阿拉伯數字，不但在數量上充分，其年份
      也大多接近該遺囑年份，尤其是跨越不同年代，始終保持
      不變，與被繼承人丁○○的書寫習慣一致，足夠證明該遺囑
      為假造，此份資料也已提供地方檢察署作為重新鑑定之用
      。
二、被告答辯略以：兩造之母親丁○○係國小畢業，依照原告提出
    兩造之母親丁○○所書寫的相關資料，確實識字且會寫中文，
    故兩造之母親丁○○書立之遺囑為真正。被告依照兩造之母親
    丁○○所書立之遺囑辦理繼承登記，且經地政機關審查後，已
    登記完畢，應認具有公示效力，原告空言否認，並無理由，
    應予駁回。原告係以不實之說，提起本件訴訟，目的係為了
    拒絕遷讓房屋，請求駁回原告之訴，以保權益等語。
三、得心證之理由：  
（一）原告主張兩造均為被繼承人丁○○之繼承人，被繼承人丁○○
      死後留有臺南市○區○○段000○0地號土地及同段754建號建
      物等遺產，上開不動產於109年2月3日經被告持被繼承人
      丁○○之自屬遺囑以遺囑繼承為登記原因登記為被告一人所
      有等情，業據原告提出財政部南區國稅局遺產稅免稅證明
      書、被繼承人丁○○之繼承系統表及上開不動產登記第一類
      謄本影本為證，並經本院依職權向臺南市臺南地政事務所
      函調相關遺囑繼承登記資料影本在卷為憑，且為兩造所不
      爭執，此部分事實堪予認定。
（二）按自書遺囑者，應自書遺囑全文，記明年月日，並親自簽
      名；如有增減，塗改，應註明增減、塗改之處所及字數，
      另行簽名，民法第1190條定有明文。本件原告雖主張系爭
      遺囑非立遺囑人丁○○所為，其上立遺囑人丁○○之簽名、文
      字及數字，與立遺囑人丁○○其他在銀行借據、便條、會員
      證上之簽名、文字及數字有所出入等語，經查：
　　⒈系爭遺囑經臺灣臺南地方檢察署檢察官送筆跡鑑定結果為
      「經檢視本次所送資料，因無足夠丁○○於平日所書寫，與
      編號1遺囑相近時期、『相同書寫方式』之無爭議簽名字跡
      原本可供比對，就所送資料尚無法認定。另本案若有續鑑
      必要，建請再蒐集丁○○於編號1遺囑相近時期，以『相同書
      寫方式』所寫無爭議簽名及遺囑內容類同字跡原本多件，
      彙送本局憑辦。」等情，有內政部警政署刑事警察局111
      年1月10日刑鑑字第1108039555號函影本在卷可查。故本
      件無從經由上開筆跡鑑定程序，就系爭遺囑是否為立遺囑
      人丁○○所為進行研判。
　　⒉另核諸系爭遺囑上立遺囑人丁○○之簽名，與原告所提出銀
      行借據、便條、會員證上丁○○之簽名，該等文字雖非完全
      一致，但以肉眼觀之，其外觀形貌並無極大差異，無法排
      除為同一人所簽署；審酌每個人書寫文字之筆跡本非必然
      完全相同，可能因書寫時各種主客觀之因素而有所變化，
      佐以若平日即無勤於書寫文字習慣之人，更不易藉由大量
      密接重複書寫文字之行為，建立前後字體幾近一致之書寫
      能力，此由原告到庭自承立遺囑人丁○○識字不多等情，以
      及依上開鑑定結果，就原告所提出前揭銀行借據上「丁○○
      」之簽名，與送鑑定之郵局印鑑卡上「丁○○」字跡書寫方
      式不同，並參照原告於本件訴訟提出之上揭銀行借據、便
      條、會員證上「丁○○」之簽名，其中「蘇」字下方四點之
      書寫方式以及「册」字有無筆畫勾勒，亦存有前後不同之
      差異等情可證，是自無從僅以遺囑人丁○○自書遺囑上之文
      字，與原告所提出之其他文件上遺囑人丁○○之文字，並非
      完全一致或有些許差異為由，即逕認系爭遺囑非遺囑人丁
      ○○親自所書寫。本院審酌上情，並觀之原告所提出其主張
      為立遺囑人丁○○所書寫之字條、禮金簿、通訊錄、信封等
      文件，其中與系爭遺囑重複之「台」、「南」、「市○○○○
      ○○○○○○路○○○巷○○○號」、「民」、「國」、「年」、「月
      」、「日」、「元」、「洪振郎」等國字、「Ｄ」之英文
      字母以及相關阿拉伯數字，除其中「豐」及「號」有繁體
      與簡體之差異外，其餘文字、英文字及阿拉伯數字之運筆
      轉折、氣韻神態、字體均屬近似等請，尚無從認定系爭遺
      囑並非立遺囑人丁○○所自書。
　　⒊基上，稽之本件被繼承人丁○○之自書遺囑除形式上符合上
      開法定要件外，且亦無證據足證系爭遺囑非立遺囑人丁○○
      所為，從而，原告主張系爭遺囑係屬偽造而無效，要屬無
      據，不足為採。
（三）綜上所述，本件無法認定系爭遺囑非立遺囑人丁○○所書立
      ，且形式上又符合民法第1190條自書遺囑之要件，自屬有
      效，原告訴請確認系爭遺囑無效，為無理由，應予駁回。
四、本件事證已臻明確，兩造其餘攻擊或防禦方法及未論述之爭
    點，經本院斟酌後，認為均不足以影響本判決之結果，自無
    一一詳予論駁之必要，併此敘明。
丙、結論：原告之訴為無理由，依家事事件法第51條、民事訴訟
    法第78條之規定，判決如主文。
中　　華　　民　　國　　111 　年　　3 　　月　　22　　日
                   家事法庭     法  官  楊佳祥
以上正本係照原本作成。
如對本判決上訴，須於判決送達後20日之不變期間內，向本院提
出上訴狀。如委任律師提起上訴者，應一併繳納上訴審裁判費。
中　　華　　民　　國　　111 　年　　3 　　月　　22　　日
                                書記官  許哲萍